【裁判字號】    90,易,283
【裁判日期】    920305
【裁判案由】    偽造文書
【裁判全文】
臺灣宜蘭地方法院刑事判決                            九十年度易字第二八三號
    公  訴  人  臺灣宜蘭地方法院檢察署檢察官
    被      告  丙○○巳更名.
                乙○○  男  六.
右列被告因偽造文書案件，經檢察官提起公訴（八十九年度偵字第六四三號），本院
判決如左：
    主  文
丙○○、乙○○均無罪。
    理  由
一、公訴意旨略以：被告丙○○（已更名為陳芷瑄）明知僅曾向其父乙○○借款新臺
    幣（下同）三百萬元，然於民國八十八年間，因與其夫丁○○感情生變（二人已
    於八十九年三月二十七日離婚），唯恐名下房地遭丁○○變賣，竟於八十八年十
    二月二十日夥同與之具有犯意聯絡之乙○○成立一千萬元之假債權，將丁○○所
    購得登記在丙○○名下之宜蘭縣五結鄉○○段八九號土地，及座落於其上之同段
    一三六建號之房屋（建物門牌為宜蘭縣五結鄉三十六之三十號），虛偽設定一般
    抵押權予乙○○，並向宜蘭縣羅東地政事務所申請辦理抵押權登記，使承辦人員
    於翌日（即二十一日）將此不實事項，登載於其職務上所掌管之土地登記簿與建
    築改良物登記簿上，足生損害於地政機關管理地籍之正確性及丁○○之權益，因
    認被告丙○○與乙○○涉犯刑法第二百十四條之使公務員登載不實罪嫌。
二、按犯罪事實應依證據認定之，無證據不得推定其犯罪事實；又不能證明被告犯罪
    者，應諭知無罪之判決；刑事訴訟法第一百五十四條、第三百零一條第一項分別
    定有明文。又犯罪事實之認定，應憑真實之證據，倘證據是否真實尚欠明確，自
    難以擬制推測之方法，為其判斷之基礎；而認定犯罪事實之證據係指足以認定被
    告確有犯罪行為之積極證據而言，該項證據自須適合於被告犯罪事實之認定，始
    得採為斷罪資料，最高法院五十三年著有臺上字第六五六號、二十九年上字第三
    一０五號判例。且刑事訴訟上證明之資料，無論其為直接或間接證據，均須達於
    通常一般之人均不致有所懷疑，而得確信其為真實之程度，始得據為有罪之認定
    ，若其關於被告是否犯罪之證明未能達此程度，而有合理懷疑之存在，致使無從
    形成有罪之確信，根據「罪證有疑，利於被告」之證據法則，即不得遽為不利被
    告之認定，亦有最高法院七十六年度臺上字第四九八六號判例可稽。其以情況證
    據（即間接證據）斷罪時，尤須基於該證據在直接關係上所可證明之他項情況事
    實，本乎推理作用足以確證被告有罪，方為合法，不得徒憑主觀上之推想，將一
    般經驗上有利被告之其他合理情況逕予排除，此觀諸最高法院三十二年上字第六
    七號自明。所謂認定犯罪事實之證據，係指足以認定被告確有犯罪行為之積極證
    據而言，苟未能發現相當證據，或證據不足為不利於被告事實之認定時，即應為
    有利於被告之認定，更不必有何有利之證據，亦不能以推測或擬制之方法，以為
    裁判基礎（最高法院二十九年上字第三一０五號、四十年台上字第八六號、五十
    六年度台上字第八０七號判例意旨參照）。又告訴人之告訴，係以使被告受刑事
    追訴為目的，其指訴是否與事實相符，仍應調查其他證據，以資審認，必被害人
    所述被害情形，無瑕疵可擊，且就其他方面調查，與事實相符，始足據為有罪判
    決之基礎（最高法院五十二年臺上字第一三００號判例及八十一年度台上字第三
    五三九號判決意旨參照）。
三、公訴人認被告丙○○與被告乙○○有使公務員登載不實之犯行，係以被告丙○○
    與被告乙○○於偵查中所述借貸金額不相符合及告訴人丁○○之指述、抵押權設
    定契約書、登記申請書、土地及建物登記謄本附卷為其論據。訊據被告丙○○、
    乙○○均堅決否認上情，被告丙○○辯稱：蓋房子與買土地的錢都是我父親出的
    ，向我父親共借一千多萬元等語；被告乙○○辯稱：我借我女兒五百多萬元，我
    太太借給我女兒四百多萬元，另外有賣公正路的房子的錢及以我太太的名義所貸
    款的二百五十萬元等語。
四、經查：
  （一）被告丙○○辯稱：上開宜蘭縣五結鄉○○段八九地號之土地為其向其父乙○○借得之資金購買等語。該宜蘭縣五結鄉○○段八九地號之土地為告訴人丁○○與原所有人甲○○訂定買賣契約，此有該買賣契約書在卷可稽，而依該
        契約書所載，其付款方式為分三次付款，第一次於簽訂契約之同時付款一百
        三十萬元，第二次於取得自耕能力證明書時支付二百零九萬元，第三次於取
        得產權後支付二百二十七萬元之款項。而上開土地先移轉登記與告訴人之父
        戊○○，移轉登記日期為八十五年二月十四日，復於八十五年八月十四日以
        買賣登記與丙○○，此有五結鄉○○段八九地號登記簿謄本在卷可按，而出
        賣人甲○○當不可能於取得全部款項前移轉登記與買受人，可見第三次付款
        之日期當為八十五年八月十四日前無訛，而經被告乙○○提出其妻許阿治之
        臺北區中小企業銀行存摺明細，確有一筆二百萬元之款項係於八十五年三月
        十九日支出，且被告丙○○亦於八十五年四月十八日與張信正訂立一不動產
        買賣契約書，將宜蘭縣羅東鎮○○段五一六地號之土地一筆及其上建物宜蘭
        縣羅東鎮○○路五五七號第五層之三，出賣予張信正，因此而得價款三百九
        十萬元，核均與被告丙○○、乙○○所陳之用以支付土地款項之金額、時間
        點等情節相符，況告訴人丁○○雖陳稱上開協富段八九號土地為其所出資購
        買，然依告訴人所提出之臺灣省合作金庫帳戶存摺明細表，僅有一筆係於八
        十五年十月十一日支出二百萬元之記載，該日期顯在出賣人移轉登記之八十
        五年二月十四日之後，當與支付買賣系爭土地之價金無關。參以上開協富段
        土地原係過戶與告訴人之父親戊○○，復於八十五年八月間登記予被告丙○○，若該筆土地確係告訴人丁○○出資，則告訴人之父親戊○○尚有其他子
        女，何以不登記予告訴人父親之其他子女，反而登記予被告丙○○？故被告
        丙○○辯稱係因被告丙○○尚未取得自耕農身份，因此先行登記於戊○○之
        名下等情，堪可採信。況訂定契約者與實際出資者並非一定相符，而被告丙○○與告訴人丁○○離婚時，已明訂雙方名下財產各歸所有，被告丙○○尚
        支付告訴人二百萬元，此有離婚協議書一紙附卷可參，若果真有信託財產之
        情事，於離婚之際當可協議言明，故無證據證明上開協富段土地為告訴人丁○○出資購買，亦無證據證明有信託登記之情事，被告丙○○、乙○○所辯
        該協富段土地為其所出資購買等情堪可採信。
  （二）被告乙○○辯稱其確有借貸約千萬元之金額予被告丙○○，先後支出二百萬
        元、五十萬元、一百零五萬元不等之金額、及出售羅東鎮○○路五五七號五
        層之三之土地及房屋價款三百九十萬元及二筆貸款二百多萬元之金額，累積
        共計約一千萬元，因此設定抵押權一千萬元等語，此有被告乙○○提出之許
        阿治臺北區中小企業銀行帳戶存摺明細、買賣契約書、臺北國際商業銀行借
        據二紙在卷可考，核與被告乙○○所辯之金額大致符合，且與被告丙○○所
        辯之情節亦相符，雖被告丙○○與被告乙○○於偵查中供陳之情節有不相符
        合之處，惟父女之間借貸關係本所常見，而實際借款金額多少，亦有記憶不
        明之可能，當不可僅因被告二人供述之情節有所出入即謂被告所言不實，況
        告訴人之指述既有如上述之瑕疵，亦不能僅憑告訴人之指述，即為被告有罪
        之判決，此外，本院復查無其他積極證據足資證明被告有虛偽設定抵押權之
        情事，揆諸首揭說明，既無積極證據足認被告有虛偽設定抵押權之情事，不
        能證明被告犯罪，依法應為無罪判決之諭知。
據上論斷，應依刑事訴訟法第三百零一條第一項前段，判決如主文。
本案經檢察官賴慶祥到庭執行職務
中        華        民        國    九十二    年    三    月      五    日
                                臺灣宜蘭地方法院刑事第一庭
                                    審判長法  官    林  明  山
                                          法  官    辜  漢  忠
                                          法官    鄭  貽  馨
右正本證明與原本無異。
如不服本判決，應於判決送達後十日內向本院提出上訴狀( 應附繕本 )。
                                          書記官    陳  憲  文
中        華        民        國    九十二    年    三    月      六    日


司法院資訊處製作；財團法人民間司法改革基金會備份。
